【裁判字號】    97,訴,2926
【裁判日期】    980604
【裁判案由】    都市計畫法
【裁判全文】
臺北高等行政法院判決
                                      97年度訴字第2926號
                              .
原      告  甲○○
輔  佐  人  乙○○
被      告  花蓮縣政府
代  表  人  丙○○縣長）住同.
訴訟代理人  丁○○
上列當事人間因都市計畫法事件，原告不服內政部中華民國97年
11月5日台內訴字第0970162871號（案號：0000000000）訴願決
定，提起行政訴訟。本院判決如下：
    主  文
原告之訴駁回。
訴訟費用由原告負擔。
    事  實
一、事實概要：
    緣原告於民國（下同）94年7 月31日，向被告機關申請坐落
    花蓮縣吉安鄉○○段687-4及687-5地號等2 筆土地（總面積
    ：904.64 平方公尺，於95年9月分割為687-4、687-5、687-
    6、687-7 、687-8地號土地）開發許可，經被告機關依「花
    蓮縣吉安都市計畫住一住宅區審查作業程序」及「花蓮縣政
    府辦理『吉安住一住宅區開發許可』審查流程」技術審查後
    ，將全案提經花蓮縣都市計畫委員會專案小組94年11月23日
    審查，決議：「為符合整體開發之意旨，請申請人再與鄰近
    土地所有權人協商。」被告機關乃以95年1月3日府城計字第
    09401889450 號函檢附會議紀錄予原告。原告因被告機關遲
    未審查及處理計劃內容，依訴願法第2 條規定，於94年12月
    19日向內政部提起訴願，經內政部審議以被告機關已於原告
    提起訴願後之95年6月22日以府城計字第09500953550號函復
    原告，已對原告之申請案作成處分，原告提起之訴願依訴願
    法第82條第2 項規定應無理由為由，以95年8月7日台內訴字
    第0950113605號訴願決定予以駁回。原告不服，提起行政訴
    訟，經本院以96年5月16日95年度訴字第03423號判決將訴願
    決定撤銷，責由內政部就原告訴請撤銷被告機關95年6 月22
    日府城計字第09500953550 號函處分及被告機關應准許原告
    於坐落花蓮縣吉安鄉○○段第687-4、687-5、687-6、687-7
    及687-8 號土地上興建自用住宅部分詳予審酌，另為適法決
    定。經內政部以訴願決定駁回，原告遂提起本件行政訴訟。
二、兩造聲明：
    (一)原告聲明求為判決：1.訴願決定、原處分均撤銷；並請求
                          判命被告機關應就系爭土地作成准
                          予單獨開發之行政處分。
                        2.訴訟費用由被告負擔。
    (二)被告聲明求為判決：1.駁回原告之訴。
                        2.訴訟費用由原告負擔。
三、兩造之爭點：原告申請系爭土地單獨開發，經被告否准，是
    否適法？
    (一)原告主張之理由：
      1.原告於94年7 月31日向被告申請於系爭土地上分期興建
        自用住宅，因被告消極不辦理，原告於94年12月19日提
        起訴願，後因被告作成不准許建築之處分，提起行政訴
        訟，經貴院95年度訴字第03423號判決發回內政部訴願
        會再為適法訴願決定，惟內政部訴願會不僅遲延本件訴
        願決定，且仍做出不准許原告興建自用住宅之決定，原
        告不服，再提起本件訴訟。
      2.按建築法第40條規定：「都市計畫經發布實施後，應依
        建築法之規定實施建築管理」，且被告為建築主管機關
        ，並未對系爭土地依據相關法規發布禁建規定，故被告
        及內政部訴願會以原告仍須依細部都市計畫書圖中之程
        序及規定取得開發許可及規劃許可後始可依據建築法規
        定申請建築執照興建自用住宅為無理由。
      3.依原告自94年7 月申請建築至今未獲建築許可之事實，
        且內政部訴願會決定書中贅言之複雜細部都市計畫程序
        與規定，均足證被告在細部都市計畫中附加不應加註之
        規定，產生限制原告不能自由興建自用住宅之效果與事
        實，核與憲法保障人民自由處分財產及建築法第40條之
        意旨有所牴觸。
      4.法令依據為都市計畫法第17、40條、大法官釋字第406
        號解釋及「吉安都市計畫」內之「土地使用分區管制要
        點」之規定。准許建築之建蔽率為不大於50% ，容積率
        為不大於100%。
      5.爭執程序及請求：
        (1)被告已自認系爭土地所屬之「住一住宅區」申請建築
          程序有別於其它土地，必須先取得其同意建築，才能
          申請建築執照。
        (2)被告花蓮縣政府充份了解原告係請求興建自用住宅，
          兩造的認知並無差異。
        (3)原告在本件申請之初就被要求先委託建築師申請指定
          建築線及製作建築平面圖（為一般申請建築執照之部
          份文件），且被告也依照其行政程序處理及作出不准
          許原告單獨興建自用住宅的行政決定，兩造並因而進
          行本件訴訟。
      6.原被告間對於都市計畫程序之爭執說明：
        (1)國內都市計畫主管機關為內政部，其所轄設之都委會
          為都市土地之權責審議機關，負責各縣市各個主要都
          市計畫（例如吉安都市計畫）審議管理事務（都市計
          畫法第20條）。
        (2)各縣市地方政府為細部都市計畫之審議管理機關（都
          市計畫法第23條，例如本件住一住宅區細部都市計劃
          ）；各縣市地方政府必須依據內政部訂頒之行政命令
          ：「都市計畫細部計畫審議原則」（原告附件1）辦
          理細部都市計畫，並遵守上位都市計畫「吉安都市計
          畫（主要計畫）」之指導，不得有所逾越。3故依據
          「都市計畫細部計畫審議原則」之規定，參考台南市
          都委會242次委員會研議資料（附件2），以及目前各
          縣市都市計畫之審議及作業程序，均可佐證本件「住
          一住宅區細部都市計畫」必須依照內政部都委會審議
          通過之「吉安都市計畫」之內容辦理，即「吉安都市
          計畫」之規定應優先適用。
      7.被告應准許原告興建自用住宅之理由
        (1)依據都市計畫法第17條之規定，「未發布細部計畫地
          區，應限制其建築使用及變更地形」。故本件土地既
          已於93年9 月14日發布實施住一住宅區細部都市計畫
          ，被告即不得依據本項條文限制原告建築使用系爭土
          地。
        (2)都市計畫法第17條後段規定：「主要計畫發布已逾二
          年以上，而能確定建築線或主要公共設施已照主要計
          畫興建完成者，得依有關建築法令之規定，由主管建
          築機關指定建築線，核發建築執照」。被告已自認原
          告有向其申請獲得指定建築線，且本件系爭土地於86
          年12月17日發布實施「變更吉安都市計畫書一第三次
          通盤檢討」，公告本件土地變更為住一住宅區，至今
          已有11年多，已符合本項規定，故被告應准許原告興
          建自用住宅。
        (3)被告係以「…核其審查考量最小建築基地點併毗臨空
          地整體開發建築，與本案細部都市計畫為求達到市地
          整體開發之效益及開發成效最大化目的」，希望辦理
          整體開發後再准許建築使用惟依大法官釋字第406 號
          解釋：「…同條（即都市計畫法第17條）第2 項規定
          「未發布細部計畫地區、應限制其建築使用及變更地
          形」，固在求都市計畫圓滿實施，而為增進公共利益
          所必要，然憲法所保障之人民財產權，尚不能因主管
          機關之遲延不於主要言畫實施後2 年內發布細部計畫
          ，使其繼續陷於不能自由使用土地建築之不利益。故
          同項但書規定：主要計畫發布已逾2 年以上，而能確
          定建築線或主要公共設施已照主要計畫興建完成者，
          得依有關建築法令之規定，由主管建築機關指定建築
          線，核發建築執照，用以解除對土地建築使用之限制
          。」，故依此，被告不能以其為達整體開發之利益及
          目的限制原告建築使用系爭土地。
        (4)又大法官釋字第406號解釋：「都市計畫法第17條第1
          項規定：第15條第1項第9款所定之實施進度，應就其
          計畫地區範圍預計之發展趨勢及地方財力，訂定分區
          發展優先次序。第一期發展地區應於主要計畫發布實
          施後，最多二年完成細部計畫；並於細部計畫發布後
          ，最多五年完成公共設施。其他地區應於第一期發展
          地區開始進行後，次第訂定細部計畫建設。而本件系
          爭土地於86年12月17日發部主要都市計畫變更為住一
          住宅區後，依規定本應於88年12月17日前完成住一住
          宅區細部都市計畫，但被告卻遲至93年9 月14日才完
          成本件住一住宅區細部都市計畫，故使得本件系爭土
          地被其限建已長達7 年多。又其擬定細部都市計畫時
          ，不採取已有過半地主連署建議辦理之「公辦市地重
          劃」方式，並刻意不辦理可行性評估，即推翻本已定
          調的市地重劃整體開發，改以所謂「街廓開發許可制
          」方式辦理整體開發，反而繼續以不當的行政措施對
          包括本件系爭土地在內之多數土地不當限建。以本件
          申請至今3 年以來，被告並沒有任何公辦整體開發作
          為，本件系爭土地等顯然將因此繼續遭受無限期之限
          建，誠不合理。
        (5)都市計畫法第15條及第22條分別規定主要都市計畫及
          細部都市計畫之內容，其第15條第1 項第10款及第22
          條第1項第7款有關「其他應加表明之事項」及「其他
          」所得加列之事項應受相同之規範。故依大法官釋字
          第406 號解釋：「…（主要）計畫書內有『應擬定細
          部計畫後，始得申請建築使用，並應儘可能以市地重
          劃方式辦理』之規定者，人民申請建築執照，自可據
          以不准等語，顯係逾越首開規定，另作法律所無之限
          制。與憲法保障人民財產權之意旨不符，應不適用。
          」之法理，可證被告在「住一住宅區細部都市計畫」
          內訂定「應以街廓開發為原則、或經縣都委會同意」
          之限建條件，並據以不准許原告興建自用住宅，亦屬
          逾越首開規定，另作法律所無之限制。亦與憲法保障
          人民財產權之意旨不符。
        (6)依據「吉安都市計畫」內「土地使用分區管制要點」
          但書條款：「細部計畫完成法定程序及整體開發完成
          後」才得依照細部計畫之規定辦理。然本件細部計畫
          雖已於93年9 月14日完成公告及法定程序，但依被告
          都市計畫委員會95年1月3日會議紀錄決議以「為符整
          體開發之意旨，再與鄰地土地所有權人協商」理由駁
          回原告申請，可證原告本件系爭土地不符合整體開發
          條件、未獲得花蓮縣都委會同意依照細部都市計畫條
          件開發、且明顯未完成整體開發；所以本件系爭土地
          並不符合「吉安都市計畫」內之「土地使用分區管制
          要點」但書之規定，故被告堅持要求原告依據細部都
          市計畫之規定辦理為無理由。
        (7)本件申請，被告雖依據細部都市計畫加以審查後無法
          同意依細部都市計畫內之條件及方式辦理建築開發，
          但本件系爭土地確實坐落在尚未完成整體開發之區域
          （位置），在「吉安都市計畫」內「土地使用分區管
          制要點」中已訂有「建蔽率為不大於50% ，容積率為
          不大於100%」之使用管制規定，且依據為都市計畫法
          第17、40條、大法官釋字第406 號解釋等法理，被告
          仍應准許原告按未獲容積獎勵之「建蔽率為不大於50
          %，容積率為不大於100%」條件興建自用住宅。（註
          ：「吉安都市計畫」內之「土地使用分區管制要點」
          規定：住宅區之建蔽率不得大於百分之六十，容積率
          不得大於百分之二百。「住一」住宅區之建蔽率不得
          大於百分之五十，容積率不得大於百分之一百，但細
          部計畫完成法定程序及整體開發完成後得依照細部計
          畫之規定辦理）
        (8)參酌另案台南市都委會242 次委員會針對其細部都市
          計畫案之研議資料（附件2 ），該案於研議之過程及
          結論均強調辦理細部都市計畫時必須依法辦理「可行
          性評估」及避免牴觸大法官會議第406 號解釋文及都
          市計畫法第17條第2 項但書規定是否核發建照等疑義
          。可見被告擬定細部都市計畫前未依法辦理可行性評
          估，及其訂定內容未考量避免牴觸大法官會議第406
          號解釋文及都市計畫法第17條第2 項但書規定是否核
          發建照等疑義，可預見其規定即有牴觸大法官會議第
          406號解釋及都市計畫法第17條第2項但書規定等法律
          之情形。
        (9)又與本件系爭土地性質相同之「北昌輕工業區細部都
          市計畫」，其限建條款亦係訂定在都市計畫書內容內
          ，與本件都市計畫並無差異。但被告已自認其係採取
          退件2 次而後發照方式辦理，故依此可見，被告顯然
          具有准許建築使用之行政裁量權，而其行政裁量權並
          未受到法律規定之限制，故其所謂限建規定具有強制
          性（強制力）並非事實。
        (10)依據被告所提供之圖面資料，本件系爭土地坐落之第
          35區塊街廓，已開發建築之比率已達7 成左右，原告
          系爭土地只是夾雜其中的一小塊空地。而被告要求應
          一併申請建築開發的隔鄰李姓地主土地，其實也已經
          建築開發使用（為單一地號土地，在十餘年前即興建
          一棟違章建築廠房，空地則種植桑椹）。又被告所發
          布實施之細部都市計畫已劃設完整之8 米道路系統等
          ，原告只須依據其細部都市○○○○○道路線建築即
          可，且系爭土地內並無使用到任何公共設施預定地，
          原告興建自用住宅並不妨害原告都市計畫，是否整體
          開發亦無明顯差異。
        又查推動都市計畫整體開發為行政機關的權責，但被
          告以訂定「衛廓開發許可制」之規定，明顯將整合街
          廓土地地主意見、取得及設置道路、公園等公共設施
          等整體都市開發責任均轉嫁給地主承擔；被告只須被
          動依據嚴格的細部都市計畫條件加以審核，並無償受
          贈高達28% 以上的公共設施產權與設施，否則即以行
          政裁量權繼續對土地採取不當限建措施，強迫地主接
          受。又查「開發許可制整體開發」並非法定之開發方
          式，不像市區徵收方式具備完整之法律規
          定，故被告以任意訂定、不具法律基礎之「街廓開發
          許可制」，即將權利義務不對等之條文訂定於細部都
          市計畫內要求民眾遵行，其行政權作為理當予以適度
          限縮。本件若能准許原告依法建築使用土地，將有助
          於被告依法務實推動公辦都市計畫整體開發，避免其
          任意之行政作為侵害民眾財產權益。
      8.綜上，請鈞院鑒察被告之不當禁（限）建措施，侵害原
        告建築自用住宅之權益，准判決如訴之聲明。
    (二)被告主張之理由：
      1.事實部分：
        (1)原告所有吉安鄉○○段687-4、687-5地號土地2 筆位
          於花蓮縣吉安都市計畫（住一住宅區）細部計畫之第
          35區塊內，於94年5 月間委託歐陽昇建築師事務所申
          請建築線指示並附開發許可申請書，在右上角註記「
          5/11掛號送件之補充資料」，被告於94年5 月11日城
          計字第000356號收件辦理（答辯狀附件1 ），嗣後原
          告郵寄開發許可申請書予被告（城鄉發展局）建築線
          指示承辦人（申請書日期為94年5月24日）並於開發
          許可申請書右上角註記「請併5/11掛號甲○○指定建
          築線案」（附件2），被告於94年6月3日城計字第000
          356 號書函勘查核准，並於建築線指示（定）紀錄事
          項附記之2 ：「檢附吉安都市計畫（住一住宅區）細
          部計畫書內有關實質計畫內容部分（p14-p26 ）之資
          料影本乙份供參，開發時請依上開規定辦理」。
        (2)原告於94年7月31日依據被告93年9月14日府城計字第
          09301171300 號公告發布實施擬定吉安都市計畫（住
          一住宅區）細部計畫書之「住一住宅區私人或團體開
          發辦法」第8 點規定檢附相關書件，向被告申請開發
          許可（附件3 ）。被告即依「花蓮縣吉安都市計畫住
          一住宅區審查作業程序」及「花蓮縣政府辦理『吉安
          住一住宅區開發許可』審查流程」辦理審查後，於94
          年8月19日以府城計字第09401115580號函復原告略以
          「…申請開發許可內容規定有疑義可逕洽被告【城鄉
          發展局都市計畫課】洽詢辦理（附件4 ）。其間原告
          之代理人乙○○並曾多次電話洽詢及要求將本案逕送
          都市計畫委員會審查。
        (3)原告又於94年9月5日檢附補正申請書，重新提出申請
          ，其補正申請書略以：「…基於權利義務對等原則及
          依「吉安都市計畫住一住宅區私人或團體申請開發辦
          法第5點第1項申請開發之基地，應以一個或一個以上
          之完整街廓為原則，但經縣都市計畫委員會審議同意
          者，不在此限」，希望不要在未經實質審查程序，輕
          率駁回本件開發許可之申請（附件5）。
        (4)原告所有吉安鄉○○段687-4、687-5地號土地2 筆（
          總面積904.64平方公尺，95年9月分割為687-4、687-
          5、687-6、687-7、687-8地號等5 筆）位於花蓮縣吉
          安都市計畫（住一住宅區）細部計畫之第35區塊內（
          開發單元面積為1.83公頃），土地（慈惠段687-4、6
          87-5地號）位置正面臨接15公尺計畫道路，另三面毗
          鄰之土地：左側為同段683-9、683-10、683-11、687
          -3等4筆土地已完成建築；右側同段688-1地號土地為
          部分空地、部分係食品工廠使用之違章建築；系爭土
          地後方則毗鄰同段687-3 地號土地為部分空地、部分
          違章建築。原告申請系爭土地面積904.64平方公尺單
          獨開發。
        (5)依據花蓮縣都市計畫委員會第111 次大會決議「申請
          吉安都市計畫住一住宅區內整體開發」案，在提送開
          發計畫書及相關書件予「縣都市計畫委員會」審查前
          應由本府相關單位先行辦理技術審查」，本案經簽奉
          准函請被告相關單位辦理技術審查，並於94年11月15
          日召開，同時邀請原告之代理人乙○○列席說明，同
          年11月22日府城計字第09401680360 號函檢送會議紀
          錄，會議結論為（如附件6）：
          「本次未就實質開發內容審查，本案是否得單獨開
            發請業務單位先將申請人所提「單獨開發方式」提
            案送本縣都市計畫委員會審議。
          若同意採單獨開發，請申請人修改開發計畫書送被
            告城鄉發展局依「吉安住一住宅區開發許可程序」
            辦理各項審查與審查費收繳。
        (6)原告復於94年12月4 日檢具申請書略為「…避免嚴重
          延誤本案，請被告迅將開發許可案依程序送縣都委會
          審議，原告為使都市計畫委員了解案情並申請出席縣
          都委員會…」，被告於94年12月13日府城計字第0940
          1773350 號函復原告，略為「俟召開縣都市計畫委員
          會審議會議時將函請原告到場列席說明（附件7）」
          。
        (7)被告94年12月23日召開縣都委會審議吉安住一住宅區
          第35區塊等土地單獨開發許可案專案小組會議，會議
          中經都市計畫委員詢問（原告代理人乙○○）若鄰地
          違規使用已依法排除，是否可與鄰地所有人共同開發
          ，原告代理人表示仍無法共同開發。本案經決議：「
          為符合整體開發之意旨，請申請人再與鄰近土地所有
          權人協商」並於95年1月3日府城計字第0940188945 0
          號函送會議紀錄（附件8）。
        (8)嗣經被告於95年5月15日召開花蓮縣都市計畫委員會
          第115次會議審議決議：「1、照專案小組意見，不予
          單獨開發。 2、違章建築部分應研訂處理程序或方案
          ，以利合併整體開發。」並於95年6 月13日府城計字
          第09500839920號函檢送會議紀錄，並於95年6月22日
          府城計字第09500953550 號函依據吉安都市計畫住一
          住宅區私人或團體申請開發辦法第5 點：「申請開發
          之基地，應以一個或一個以上之完整街廓為原則，但
          經縣都市計畫委員會審議同意者，不在此限。」之規
          定駁回原告之開發許可案（附件9、2）。
        (9)內政部於95年8月7日台內訴字第0950113605號函檢送
          訴願決定書，訴願駁回（附件10）。
        (10)原告95年9月4日又為應申請案及行政訴訟等之需要，
          函請被告釋示「以辦竣土地分割之慈惠段687-7、687
          -8地號土地上以建蔽率60%、容積率100% 興建自用住
          宅，被告95年9月27日府城計字第09501446560號函復
          原告略為「…台端仍應依吉安住一住宅區私人或團體
          開發辦法另行申請開發或於自辦市地重劃後，始得發
          照建築（附件11）。
        原告不服內政部訴願決定，向鈞院提起行政訴訟，鈞
          院因「…訴願機關即應逕就實體審查處分有無違法或
          不當之情事。則本件訴願機關將原告依法申請之案件
          ，逕以前開理由決定駁回訴願，而未就原告主張之實
          體事項予以審酌，即非適法為由」，95年度訴字第03
          423號判決撤銷內政部訴願決定（如附件12）。
        嗣後，原告於96年10月1日具訴願補充理由狀，略為
          「…獲得准許於系爭土地上分期興建自用住宅，係不
          可分割之請求，依台北高等行政法院判決，顯示原告
          之請求見解已獲採納…」一節，經被告於96年11月16
          日府城計字第09601692600 號略為原告對鈞院判決有
          所誤解予以依法答辯（附件13）。
        全案經內政部於97年11月5日台內訴字第0970162871
          號函訴願駁回（附件14）。
      2.理由及法令依據
        (1)查原告於94年5 月11提出建築線指示申請，被告於同
          年6月3日核發及告知開發許可之程序；又於同年7 月
          31日提出開發許可申請，即於同年8 月19日函復補正
          ；另又於同年9月5日檢送補正申請書，被告同年9 月
          間經奉准先提被告相關單位辦理技術審查，即於94年
          10月11日函請原告備妥簡報資料，於同年11月15日召
          開技術審查會議並請原告列席說明；又於同年94年12
          月23日召開都市計畫委員會專案小組會議，即於95年
          1月3日檢送會議紀錄，決議：為符整體開發之意旨，
          再與鄰近土地所有權人協商。依行政法程序法第51條
          第1項至第4項規定，本類申請並未公告處理期間，故
          2 個月之處理期間再加上得通知展延之期間，本件申
          請未逾法定延長期間。原告歷次送件提出之申請，被
          告並無消極不審辦，原告無理由。
        (2)查本案原告自知吉安都市計畫（住一住宅區）細部計
          畫已於93年9 月14日公告發布實施，建築主管機關自
          可依建築法令之規定指定建築線，惟因細部計畫書規
          定土地所有權人得採開發許可或自辦市地重劃方式向
          縣政府申請辦理。原告於申請指定建築線時，被告並
          於附記欄註記「應依吉安住一住宅區細部計畫書（p1
          4-p16 ）之規定申請開發」，被告已善盡告知之義務
          及責任。
        (3)次查，依據吉安都市計畫（住一住宅區）細部計畫書
          規定：「本計畫區內所有權人均應提供18% 之土地或
          等值代金，作為計畫道路用地及興闢費用，並應提供
          10% 之土地，作為鄰里性公共設施，始得依開發程序
          申請建築（空地不得以等值代金繳納）。有關鄰里性
          公共設施，係指公園、兒童遊樂場、廣場、體育場、
          綠地，由本會（花蓮縣都市計畫委員會）審議之。為
          鼓勵基地之整體合併建築使用及廣設鄰里性公共設施
          ，開發規模面積達1公頃以上者，提供超28%之土地以
          上鄰里性公共設施部分，予以獎勵容積，獎勵後最高
          容積不得超過360%。」原告所提之開發申請雖自願捐
          贈達30% 之公共設施爭取容積獎勵，卻與本區塊鼓勵
          基地之整體合併開發規模達1 公頃以上之原則不符，
          且鄰里性公共設施須經本縣都市計畫委員會審議（如
          附件5、P15-16）。
        (4)再查，被告95年12月23日召開都市計畫委員會專案小
          組會議審議原告所提之開發許可案決議：「為符整體
          開發之意旨，請申請人再與鄰地土地所有權人協商」
          ，為予原告一續行協商之機會，係都委會專案小組行
          使裁量權所為之行政指導，並無原告所稱遲延之行政
          處分。
        (5)另查原告行政訴訟起訴狀事實及理由之二、「按建築
          法第40條規定」一節，查該「建築法」應係指都市計
          畫法第40條規定，應予釐清。
        (6)原告行政訴訟起訴狀稱被告為建築主管機關，並未對
          系爭土地依據相關法規發布禁建規定一節，查「吉安
          都市計畫工業區細部計畫」於73年3 月31日公告發布
          實施，依細部計畫書規定，本計畫區應以市地重劃方
          式辦理開發。被告依據內政部80年1 月29日台內營字
          第898759號函示「都市計畫細部計畫業已發布實施，
          除法規另有規外，不應任意限制人民建築使用，前經
          內政部78年3月2日（78）台內營字第677743號明文規
          定在案。…」規定，對已發布細部計畫之吉安輕工業
          區之建築申請案，採勸退2次而後發照之方式辦理。
          原告所稱並未依據相關法規發布禁建，並非事實（附
          件15）。
      3.綜上，被告悉依吉安都市計畫住一住宅區私人或團體申
        請開發辦法規定辦理審查，並提經花蓮縣技術審查會議
        、花蓮縣都市計畫委員會專案小組及花蓮縣都市計畫委
        員會大會審議決議，考量本案應合併毗臨空地整體開發
        以符都市計畫目的，係都市計畫專家判斷後之結論，核
        其審查考量最小建築基地點併毗臨空地整體開發建築，
        與本案細部計畫為求達到市地整體開發之效益及開發成
        效之最大化目的並無違誤，駁回原告之申請。內政部訴
        願審議委員會業就原告申請吉安都市計畫（住一住宅區
        ）開發許可訴願案，依鈞院95年5 月16日判決應就原告
        之申請案件詳予實體審查後駁回。是以，原告之訴顯無
        理由，請判決駁回，以維花蓮縣吉安都市計畫（住一住
        宅區）細部計畫範圍內應以一個或一個以上之完整街廓
        為原則，但經縣都市計畫委員會審議同意者，不在此限
        。」之規（如附件3）。
    理  由
一、被告機關經合法通知，未於言詞辯論期日到場，核無行政訴
    訟法第218條準用民事訴訟法第386條各款所列情形，爰依原
    告之聲請，由其一造辯論而為判決。
二、按都市計畫法第7條規定：「本府用語定義如左：一、主要
    計畫：係指依第十五條所定之主要計畫書及主要計畫圖，作
    為擬定細部計畫之準則。二、細部計畫：係指第二十二條之
    規定所為之細部計畫書及細部計畫圖，作為實施都市計畫之
    依據。」同法第22條第1項規定：「細部計畫應以細部計畫
    書及細部計畫圖就左列事項表明之：…三、土地使用分區管
    制。四、事業及財務計畫。…七、其他。」同法第40條規定
    ：「都市計畫經發布實施後，應依建築法之規定，實施建築
    管理。」又依被告機關93年9月14日府城計字第09301171300
    號公告發布實施之「擬定吉安都市計畫（住一住宅區）細部
    計畫」中伍、實質計畫內容…八、住一住宅宅區私人或團體
    申請開發辦法規定：「…（二）本辦法之主管機關為花蓮縣
    政府。…（四）本計畫區之土地，除由政府指定地區整體開
    發外，得由私人或團體申請開發或建築使用，並得採自辦市
    地重劃方式辦理。有關建築物容積部分，均依本辦法之規定
    獎勵之。（五）申請開發之基地，應以一個或一個以上完整
    街廓為原則，但應縣都市計畫委員會（以下簡稱本會）審議
    同意者，不在此限。前項完整街廓者，係指基地為主要或細
    部計畫道路所包圍之土地。計畫道路必要時本府得代為徵收
    及興闢之。…。（七）本計畫區土地之基本建蔽率60%，容
    積率100%，作為土地所有權人提出開發獎勵容積之計算基準
    。但符合下列規定者，不在此限。…（八）申請人須擬具開
    發計畫，提交本會審議。開發計畫書建內容如下：…（九）
    開發計畫書審議通過，並完成捐贈公共設施用地之法定程序
    後，始得申請建築許可。自願捐贈之鄰里性公共設施，應由
    申請人興建、管理、維護、並經本府認可後，始得申請使用
    執照。（十）本府應訂定『審查作業程序及收費標準』，辦
    理『住一住宅區』開發審議業務。」又花蓮縣政府93年12月
    20日府城計字第09301737400號令發布訂定之「花蓮縣吉安
    都市計畫住一住宅區審查作業程序」第2點、第3點、第4點
    規定：「本開發區申請開發許可案件由花蓮縣都市計畫委員
    （以下簡稱本委員會）審查。」、「本細部計畫開發方式以
    開發許可為原則，土地所有權人得依相關規定自辦市地重劃
    。」、「開發程序依下列原則辦理：（一）開發許可。由申
    請人提供28%之土地，但已建築之區塊零散土地，申請基地
    土地面積在500平方公尺以下或大於500平方公尺情形特殊經
    本委員會審議同意者，得以繳納代金，其代金數額以公告現
    值換算之，由本府核發「開發許可初審證明」。（二）規劃
    許可。1.申請人取得「開發許可初審證明」檢送開發計畫書
    至本府作業單位，並繳納審查作業費。2.作業單位提送開發
    計畫書及相關書建予『本委員會』審查。3.審查核可後由申
    請人與本府簽訂協議書，議定依開發條件及開發期限辦理；
    審查結果得予補正者應於七日內通知申請人於三十日內補正
    複審，複審仍未符合或逾期未再補正者予以駁回；審查結果
    不符規定而無法補正辦理者，逕予退件。（三）建築許可。
    …（四）使用許可。…」
三、本件原告於94年7月31日，向被告機關申請坐落花蓮縣吉安
    鄉○○段687-4及687-5地號等2筆土地（總面積：904.64平
    方公尺，於95年9月分割為687-4、687-5、687-6、687-7、6
    87-8地號土地）開發許可，經被告機關依「花蓮縣吉安都市
    計畫住一住宅區審查作業程序」及「花蓮縣政府辦理『吉安
    住一住宅區開發許可』審查流程」技術審查後，將全案提經
    花蓮縣都市計畫委員會專案小組94年11月23日審查，決議：
    「為符合整體開發之意旨，請申請人再與鄰近土地所有權人
    協商。」被告機關乃以95年1月3日府城計字第09401889450
    號函檢附會議紀錄予原告。原告因被告機關遲未審查及處理
    計劃內容，依訴願法第2條規定，於94年12月19日向內政部
    提起訴願，經內政部審議以被告機關已於原告提起訴願後之
    95年6月22日以府城計字第09500953550號函復原告，已對原
    告之申請案作成處分，原告提起之訴願依訴願法第82條第2
    項規定應無理由為由，以95年8月7日台內訴字第0950113605
    號訴願決定予以駁回。原告不服，提起行政訴訟，經本院以
    96年5月16日95年度訴字第03423號判決將訴願決定撤銷，責
    由內政部就原告訴請撤銷被告機關95年6月22日府城計字第
    09500953550號函處分及請求被告機關應准許原告於坐落花
    蓮縣吉安鄉○○段第687-4、687-5、687-6、687-7及687-8
    號土地上興建自用住宅部分詳予審酌，另為適法決定。經內
    政部以訴願決定駁回各情，有土地登記謄本、地籍圖謄本、
    地籍套繪圖、現況計劃圖、吉安鄉都市計畫變更內容明細表
    、花蓮縣政府86年12月17日86府建畫字第1477 65號公告（
    變更吉安都市計畫案）、吉安鄉都市計畫（住一住宅區）細
    部計畫示意圖、細部計畫土地使用面積表、被告機關95年1
    月3日府城計字第09401889450號函、95年6月22日府城計字
    第09500953550號函、花蓮縣都市計畫委員會專案小組會議
    紀錄、內政部95年6月22日府城計字第09500953550號函、95
    年8月7日台內訴字第0950113605號訴願決定、本院96年5月
    16日95年度訴字第03423號判決、內政部97年11月5日台內訴
    字第0970162871號訴願決定等附原處分卷內可稽。
四、原告循序起訴意旨略以：被告為建築主管機關，並未對系爭
    土地依據相關法規發布禁建規定，故被告及內政部訴願會以
    原告仍須依細部都市計畫書圖中之程序及規定取得開發許可
    及規劃許可後始可依據建築法規定申請建築執照興建自用住
    宅為無理由；被告在細部都市計畫中附加不應加註之規定，
    產生限制原告不能自由興建自用住宅之效果與事實，核與憲
    法保障人民自由處分財產及建築法第40條之意旨有所牴觸；
    又本件申請，被告雖依據細部都市計畫加以審查後無法同意
    依細部都市計畫內之條件及方式辦理建築開發，但本件系爭
    土地確實坐落在尚未完成整體開發之區域（位置），在「吉
    安都市計畫」內「土地使用分區管制要點」中已訂有「建蔽
    率為不大於50%，容積率為不大於100%」之使用管制規定，
    且依據為都市計畫法第17、40條、大法官釋字第406號解釋
    等法理，被告仍應准許原告按未獲容積獎勵之「建蔽率為不
    大於50 %，容積率為不大於100%」條件興建自用住宅；又與
    本件系爭土地性質相同之「北昌輕工業區細部都市計畫」，
    其限建條款亦係訂定在都市計畫書內容內，與本件都市計畫
    並無差異，但被告已自認其係採取退件2次而後發照方式辦
    理，故依此可見，被告顯然具有准許建築使用之行政裁量權
    ，而其行政裁量權並未受到法律規定之限制，故其所謂限建
    規定具有強制性（強制力）並非事實；依據被告所提供之圖
    面資料，本件系爭土地坐落之第35 區塊街廓，已開發建築
    之比率已達7成左右，原告系爭土地只是夾雜其中的一小塊
    空地，而被告要求應一併申請建築開發的隔鄰李姓地主土地
    ，其實也已經建築開發使用，又被告所發布實施之細部都市
    計畫已劃設完整之8米道路系統等，原告只須依據其細部都
    市○○○○○道路線建築即可，且系爭土地內並無使用到任
    何公共設施預定地，原告興建自用住宅並不妨害原告都市計
    畫，是否整體開發亦無明顯差異；被告以任意訂定、不具法
    律基礎之「街廓開發許可制」，即將權利義務不對等之條文
    訂定於細部都市計畫內要求民眾遵行，其行政權作為理當予
    以適度限縮，本件若能准許原告依法建築使用土地，將有助
    於被告依法務實推動公辦都市計畫整體開發，避免其任意之
    行政作為侵害民眾財產權益，為此請判決如訴之聲明云云。
五、本件兩造之爭點為被告機關依其93年9月14日公告實施之「
    吉安都市計畫（住一住宅區）細部計畫」及住一住宅區私人
    或團體申請開發辦法規定審查，認為為符合整體開發意旨否
    准原告單獨開發系土地之申請，有無理由？有無違反都市計
    畫法第17條規定及司法院釋字第406號解釋意旨？經查：
（一）系爭土地位於花蓮縣吉安都市計畫（住一住宅區）內，依
      被告機關93年9月14日府城計字第09301171300號公告發布
      實施之「擬定吉安都市計畫（住一住宅區）細部計畫書」
      規定：「…貳、主要計畫之指導…四、土地使用計畫：
      93.7.15.發布實施『擬定吉安都市計畫（原工業區變更為
      住宅區）細部計畫配合變更主要計畫』修訂之附帶條件規
      定為：『一、應另擬細部計畫，合理配置公共設施用地，
      並擬具公平合理具體可行之事業及財務計畫。二、除由政
      府整體開發或由私人或團體申請開發及建築使用外，並得
      採市地重劃方式開發。開發之許可條件及附帶條件，依部
      頒『都市計畫工業區檢討變更審議規範』之規定辦理，並
      於細部計畫書中表明之。…伍、實質計畫內容…四、土地
      使用計畫…本次細部計畫劃設21條細部計畫道路，細分43
      個開發單元。住宅區計畫面積合計62.38公頃，並附帶條
      件規定：『應依本細部計畫規定之『住一住宅區私人或團
      體申請開發辦法』申請開發或於自辦市地重劃完成後，始
      得發照建築』…、八、住一住宅區私人或團體申請開發辦
      法第1條規定：「為加速開發本計畫區，取得足夠之公共
      設施，並解決因現有合法建築物密集、景氣低迷、開發建
      設成本難以平衡等問題，特訂定本辦法。」、同申請開發
      辦法第4條規定：「本計畫區之土地，除由政府指定地區
      整體開發外，得由私人或團體申請開發及建築使用，並得
      採自辦市地重劃方式辦理。」、第5條規定：「申請開發
      之基地，應以一個或以上之完整街廓為原則，但經縣都市
      計畫委員會審議同意者，不在此限。前項完整街廓者，係
      指基地為主要或細部計畫道路所包圍之土地。計畫道路必
      要時本府得代為徵收及興闢之。」從而，本細部計畫內住
      一住宅區土地分為43個開發單元，除由政府辦理外，得由
      私人或團體申請開發，同時允許私人以自辦市地重劃方式
      辦理之；其開發基地，以一個或以上之完整街廓為原則，
      但經縣都市計畫委員會審議同意者，則不受完整街廓之限
      制，惟其審查結果，仍應符合都市計畫目的，以求市地整
      體開發之效益及開發成效之最大化。
（二）依都市計畫法第40條規定：「都市計畫經發布實施後，應
      依建築法之規定，實施建築管理。」意旨，係就都市計畫
      區域內土地建築管理，應符合都市計畫書圖之管制使用及
      開發，並受建築法之規範限制。系爭土地位於花蓮縣吉安
      都市計畫（住一住宅區）內，依被告機關93年9月14日府
      城計字第09301171300號公告發布實施「擬定吉安都市計
      畫（住一住宅區）細部計畫」及住一住宅宅區私人或團體
      申請開發辦法規定規定，該住宅區內土地附帶條件須經整
      體開發，其開發程序為（1）開發許可階段。（2）規劃許
      可階段。（3）建築許可階段。系爭土地雖經被告機關核
      發指定建築線，惟其實際建築仍須取得開發許可和規劃許
      可後，始可依建築法規定申請建築執照。
（三）原告申請單獨開發之系爭土地位於花蓮縣吉安都市計畫（
      住一住宅區）第35區塊（開發單元面積為1.83公頃）內，
      土地位置正面臨接15公尺計畫道路，另三面毗鄰之土地：
      左側為同段683-9、683-10、6 83-11、687-3地號等4筆土
      地已完成建築；右側同段688-1地號土地為部分空地、部
      分係食品工廠使用之違章建築；系爭土地後方則毗臨
      687-3地號土地部分為空地、部分為違章建築，此為原告
      所不爭，並有原告94年7月31日檢送之開發許可申請書、
      整體位置圖（含土地界線調整概圖）、地籍圖、地籍套繪
      圖、現況計劃圖等附原處分卷內可參。又依原告94年7月
      31日檢送之開發許可申請書記載，開發土地總面積為904.
      64平方公尺，扣除其中82.24平方公尺（10%）作為捐地，
      實際開發面積為822.40平方公尺。原告向被告機關申請系
      爭土地單獨開發，經被告機關提經94年11月15日「吉安住
      一住宅區（第35區塊之687-4、687-5地號2筆土地）開發
      許可案」技術審查會議審查，結論先將原告所提『採單獨
      開發方式』提案送花蓮縣都市計畫委員會審議同意後，再
      依該府辦理『吉安住一住宅區開發許可』程序辦理各項審
      查。因系爭土地位於花蓮縣吉安都市計畫（住一住宅區）
      第35區塊（開發單元面積為1.83公頃）內，未符一完整街
      廓開發之原則，且系爭土地毗鄰之688-1地號及687 -3地
      號土地部分為空地，花蓮縣都市計畫委員會專案小組於94
      年11月23日審查決議：「為符合整體開發之意旨，請申請
      人再與鄰近土地所有權人協商。」嗣被告機關將全案提請
      花蓮縣都市計畫委員會95年5月5日第115次大會審議，審
      議決議：「（三）第三案：1.照專案小組意見，不予單獨
      開發。2.違章建建築部分應研訂處理程序或方案，以利合
      併整體開發。」是以，原告單獨開發系爭土地之申請案件
      ，經被告機關依序提經該府技術審查會議、花蓮縣都市計
      畫委員會專案小組及花蓮縣都市計畫委員會審議決議，考
      量本案應合併毗臨空地整體開發以符都市計畫目的，係都
      市計畫委員會判斷後之結論，核其審查考量最小建築基地
      合併毗臨空地整體開發建築，與本案細部計畫為求達到市
      地整體開發之效益及開發成效之最大化目的，並無違背。
      被告機關據以95年6月22日府城計字第09500 953550號函
      否准單獨開發申請案件，揆諸首揭法條、花蓮縣吉安都市
      計畫（住一住宅區）細部計畫及住一住宅區私人或團體申
      請開發辦法規定，並無不合。
（四）依據吉安都市計畫（住一住宅區）細部計畫書規定：「本
      計畫區內所有權人均應提供18%之土地或等值代金，作為
      計畫道路用地及興闢費用，並應提供10%之土地，作為鄰
      里性公共設施，始得依開發程序申請建築（空地不得以等
      值代金繳納）。有關鄰里性公共設施，係指公園、兒童遊
      樂場、廣場、體育場、綠地，由本會（花蓮縣都市計畫委
      員會）審議之。為鼓勵基地之整體合併建築使用及廣設鄰
      里性公共設施，開發規模面積達1公頃以上者，提供超28%
      之土地以上鄰里性公共設施部分，予以獎勵容積，獎勵後
      最高容積不得超過360%。」原告所提之開發申請雖自願捐
      贈達30%之公共設施爭取容積獎勵，亦與該區塊鼓勵基地
      之整體合併開發規模達1公頃以上之原則不符。
（五）原告雖主張被告機關否准其單獨開發之處分違反都市計畫
      法第17條後段之法理及司法院釋字第406號解釋意旨云云
      ；查都市計畫法第17條第2項及司法院釋字第406號解釋意
      旨，係針對主要計畫公布逾2年以上，因細部計畫未公布
      ，致受不得建築使用及變更地形限制之都市計畫土地，在
      可指定建築線之情形下，得依有關建築法令之規定，申請
      指定建築線，核發建築執照，解除其限建，以保障人民自
      由使用財產之憲法上權利而言。然系爭土地所在區域實已
      發布細部計畫，並已指定建築線，僅其開發建築須遵守本
      案細部計畫規定程序，核其情形與都市計畫法第17條第2
      項規定及司法院釋字第406號解釋未盡相同，原告上揭主
      張，尚難採據。
六、綜上論述，原告起訴論旨，並非足採。被告機關依其93年9
    月14日公告實施之「吉安都市計畫（住一住宅區）細部計畫
    」及住一住宅區私人或團體申請開發辦法規定審查，認為為
    符合整體開發意旨，乃否准原告單獨開發系爭土地之申請，
    認事用法，並無違誤，訴願決定，遞予維持，亦無不合，原
    告徒執前詞，訴請撤銷，並請求判命被告機關應就系爭土地
    作成准予單獨開發之行政處分。為無理由，應予駁回。
七、本件事證已臻明確，兩造其餘主張陳述，於判決結果不生影
    響，無庸一一論列，併予敘明。
八、據上論結，本件原告之訴為無理由，爰依行政訴訟法第98條
    第1項前段、第218條，民事訴訟法第385條第1項前段，判決
    如主文。
中    華    民    國    98    年    6     月    4     日
              台北高等行政法院第六庭
                      審 判 長法  官   闕銘富
                              法  官   陳鴻斌
                              法  官   許瑞助
上為正本係照原本作成。
如不服本判決，應於送達後20日內，向本院提出上訴狀並表明上
訴理由，如於本判決宣示後送達前提起上訴者，應於判決送達後
20日內補提上訴理由書（須按他造人數附繕本）。
中    華    民    國    98    年    6     月    4     日
                              書記官   吳芳靜


司法院資訊處製作；財團法人民間司法改革基金會備份。
